【裁判字號】    90,上訴,517
【裁判日期】    900710
【裁判案由】    偽造文書等
【裁判全文】
臺灣高等法院高雄分院刑事判決                      九十年度上訴字第五一七號
    上訴人即被告  甲○○
                          住屏.
                          身分.
    選任辯護人    林昆  律師
右上訴人因偽造文書等案件，不服臺灣屏東地方法院八十九年度訴字第七一四號中華
民國九十年一月十日第一審判決（起訴案號：臺灣屏東地方法院檢察署八十九年度偵
字第四九一四號），提起上訴，本院判決如左：
     主  文
原判決撤銷。
甲○○連續行使偽造私文書，足以生損害於他人，處有期徒刑陸月，如易科罰金，以
佰元折算日。
     事  實
一、甲○○於民國八十七年六月間，在屏東縣九如鄉地區，邀集鄭博仁、黃坤江、翁
    月秋、劉英法、乙○○等二十餘人，參加由其自任會首之民間互助會，會期自八
    十七年六月二十日起至八十九年十一月二十日止共三十會（含會首），約明每人
    每會新台幣（下同）二萬元，採內標制（即死會會員每期應繳納二萬元，活會會
    員則繳納二萬元扣除當月得標金額後之金額），由會首甲○○於每月二十日下午
    八時，在其位於九如鄉○○路三○七巷一○○號住處開標，並於三日內將收齊之
    會款交付得標會員。詎甲○○因經濟狀況不佳，竟基於意圖為自己不法所有之概
    括犯意，連續於八十八年六月（第十三會）、八月（第十五會）及八十九年二月
    （第二十一會），利用會員劉英法、黃坤江及鄭博仁未到場競標之機會，分別以
    三人之名義，在標單上偽填三千五百元至四千元之標息，並持以行使參與投標而
    得標，致其他會員誤信係劉英法、黃坤江、鄭博仁得標陷於錯誤而交付會款，其
    中冒標劉英法會款部分，計詐得約三十萬元（其計算方式為扣除死會十二會，餘
    十八會活會，再扣除活會不需繳納之標金金額，所得金額計約三十萬元，以下計
    算方式同此），冒標黃坤江部分計詐得約二十四萬元，冒標鄭博仁部分計詐得約
    十六萬元，致生損害於劉英法等三人及其他活會會員。嗣八十九年六月底，甲○
    ○無力周轉，該互助會因而止會，經當期得標會員乙○○與該互助會其他會員調
    查後，始知上情。
二、案經乙○○訴由台灣屏東地方法院檢察署檢察官偵查起訴。
     理  由
一、右揭被告甲○○偽造劉英法、黃坤江及鄭博仁之名義之標單冒標互助會之事實，
    業據其於偵查及原審審理中坦承不諱，核與告訴人乙○○指訴之情節相符，並經
    證人劉英法、黃坤江及鄭博仁於偵查中證述屬實，且有該互助會之會單影本一紙
    在卷可憑，被告於本院審理中，嗣雖辯稱：其僅有偽造劉英法及黃坤江二人之標
    單，並未偽造鄭博仁之標單，鄭博仁部分因當期並沒有其他會員到場標會，所以
    ，僅以口頭表示鄭博仁得標云云，惟據被告在本院調查中供稱：前開會開標時通
    常都寫標單，有時到場人自己寫，有些人則打電話來請其代寫標單等語，且其於
    偵查及原審審理中，均未提及有以口頭冒標之行為存在，是其所辯，顯係事後避
    重就輕之詞，不足採信，本件事證明確，被告犯行已堪認定。
二、按民間互助會之標單，通常僅填寫一定之金額及姓名，如單從該記載內容上之形
    式觀之，殊無法瞭解其為何種用意之證明，而必須依據習慣或特約，始足以表示
    該一定之金額即為標取會款之利息，該姓名即為標取會款之會員，故偽造該標單
    應認係偽造刑法第二百二十條第一項以文書論之準私文書，此有最高法院七十四
    年度台上字第五六一二號判決可資參照。
三、核被告甲○○所為，係犯刑法第二百十六條、第二百十條之行使偽造準私文書罪
    ，及第三百三十九條第一項之詐欺取財罪。被告偽造標單後復持以行使，偽造私
    文書之低度行為應為高度之行使行為所吸收，又其在標單上偽簽上開三人姓名為
    偽造文書之部分行為，均不另論罪。被告以一行為向多數活會會員詐財，為想像
    競合犯，應從一重之詐欺取財罪處斷。又其行使偽造私文書係為達詐欺取財之目
    的，所犯上開二罪，有方法結果之牽連關係，應從一重之行使偽造私文書罪處斷
    ，再被告多次行使偽造私文書犯行，時間緊接，手法相同，觸犯構成要件罪名相
    同，顯係基於概括犯意而為，應依連續犯之規定論以一罪，並加重其刑。
四、原審予以論罪科刑，固非無見，惟本件被告冒標所得金額僅約七十萬元，原審認
    係一百五十萬元，尚與事實不符，被告上訴意旨否認部分犯罪，雖無理由，惟原
    判決既有可議之處，應由本院予以撤銷改判。爰審酌被告素行、犯罪動機、目的
    、詐得之金額約七十萬元，犯罪後坦承大部犯行、態度良好，並已與告訴人和解
    等一切情狀，量處如主文所示之刑，以為懲儆，併諭知易科罰金之折算標準（按
    行為後法律有變更者，適用裁判時之法律。但裁判前之法律有利於行為人者，適
    用最有利於行為人之法律，刑法第二條第一項定有明文；查刑法第四十一條業經
    修正，並經總統於九十年一月十日公布施行，於同年月十二日生效；而修正前刑
    法第四十一條之規定：『犯最重本刑為三年以下有期徒刑以下之刑之罪，而受六
    月以下有期徒刑或拘役之宣告，因身體、教育、職業、家庭之關係或其他正當事
    由，執行顯有困難者，得以一元以上三元以下折算一日，易科罰金。』；修正後
    刑法第四十一條第一項前段則規定：『犯最重本刑為五年以下有期徒刑以下之刑
    之罪，而受六個月以下有期徒刑或拘役之宣告，因身體、教育、職業、家庭之關
    係或其他正當事由，執行顯有困難者，得以一元以上三元以下折算一日，易科罰
    金。』是本件被告經諭知有期徒刑六月，比較新舊法之適用結果，依修正前刑法
    之適用結果，不得易科罰金，而依修正後刑法之適用結果，則得易科罰金，以新
    法之適用結果對被告較有利，故應依修正後刑法第四十一條第一項前段之規定，
    諭知易科罰金之折算標準）。至被告所偽造之標單三份，未經扣案，業據被告陳
    明已於開標後即撕毀，核與一般民間互助會開會習慣相符，爰不予諭知沒收，附
    此敘明。
據上論結，應依刑事訴訟法第三百六十九條第一項前段、第三百六十四條、第二百九
十九條第一項前段、刑法第五十六條、第二百十六條、第二百十條、第二百二十條第
一項、第三百三十九條第一項、第五十五條、第二條第一項前段、第四十一條第一項
前段，罰金罰鍰提高標準條例第一條前段、第二條，判決如主文。
本案經檢察官陳惠珠到庭執行職務。
中      華      民      國    九十      年      七      月      十     日
                              臺灣高等法院高雄分院刑事第七庭
                                  審判長法官
                                        法官
                                        法官
得上訴。
附錄：本判決論罪科刑法條：
刑法第二百十六條
行使第二百十條至第二百十五條之文書者，依偽造、變造或登載不實事項或使登載不
實事項之規定處斷。
刑法第二百十條
偽造、變造私文書，足以生損害於公眾或他人者，處五年以下有期徒刑。
刑法第三百三十九條第一項
意圖為自己或第三人不法之所有，以詐數使人將本人或第三人之物交付者，處五年以
下有期徒刑、拘役或科或併科一千元以下罰金。


司法院資訊處製作；財團法人民間司法改革基金會備份。
